臺灣高等法院刑事判決　　　　　　　　　　　　　　九十年度上訴字第二六二八號
　　上　訴　人
　　即　被　告　丙○○
　　選任辯護人　陳文雄
右上訴人，因懲治盜匪條例案件，不服臺灣桃園地方法院八十九年度重訴字第一七號
，中華民國九十年六月十四日第一審判決（起訴案號：臺灣桃園地方法院檢察署八十
九年度偵字第四六四七號）提起上訴，本院判決如左：
    主      文
原判決撤銷。
丙○○共同意圖勒贖而擄人，處有期徒刑捌年，褫奪公權捌年。
    事      實
一、丙○○於民國八十六年二月間，在臺中市某不詳名稱酒店工作時，認識當時已在
    瓜地馬拉共和國經營酒店之陳福仁，因陳福仁一再鼓勵丙○○出國謀求發展，乃
    應陳福仁之邀請，至其在瓜國經營之酒店幫忙，丙○○遂於八十六年四月十二日
    由臺灣搭機遠赴中美洲之瓜地馬拉共和國，抵達瓜國後，即由陳福仁安排丙○○
    在其經營之酒店內工作。詎竟與陳福仁、不詳真實姓名年籍薩爾瓦多籍成年女子
    及不詳真實姓名年約四十餘歲之瓜地馬拉籍男子計四人，基於意圖勒贖而擄人之
    共同犯意聯絡，共商綁架陳福仁父親陳天祿友人甲○○之女乙○○，向甲○○勒
    索錢財，由丙○○綁架控制乙○○行動、其餘三人則與陳女家人連繫取贖，陳福
    仁另藉詞誘使其前妻陳孟玉帶領二人所生育之子女離開位於瓜地馬拉市○區○○
    街二之七十六號之住處，做為丙○○挾持乙○○後，暫行拘禁陳女之處所。於西
    元一九九七年八月二十六日（即民國八十六年八月二十七日），瓜地馬拉共國時
    間上午（以下所述之時間，均依瓜地馬拉共和國使用之紀元及當地時間），由丙○○駕駛白色雪佛蘭Ｂｌａｚｅｒ４ｘ４吉普車，在瓜地馬拉市○區○路六－八
    一號乙○○家門口附近等候，約同日上午十時許，見乙○○出門準備上班，丙○○即駕車趨近停靠在乙○○身旁，詢問是否陳小姐？經確認乙○○之身分後，佯
    稱：受陳女朋友委託送交一箱物品，要求陳女上車察看，乙○○略感懷疑，即請
    丙○○將東西搬下車，丙○○見無法騙陳女上車，即持一把牛排刀下車，架在陳
    女頸部，陳女驚嚇之餘詢問何故？丙○○告以要綁架，要求陳女跟他走！乙○○
    不從，將丙○○手上之刀子奪下丟棄於地上，於爭奪中並不慎被刀子割傷手指，
    一時血流如注，丙○○見狀即將陳女抱起強行丟入吉普車內後座，旋即上車並以
    預先準備之手銬將陳女單手銬在車上，因陳女極力抵抗，丙○○並用手毆打陳女
    之頭部，意圖敲昏乙○○逼其就範，導致陳女身上受有多處瘀傷（傷害部分未據
    告訴及起訴），另以膠帶黏貼於陳女之嘴吧防止其呼救，此時圍觀之民眾漸多，
    並有民眾持木棒前來，丙○○唯恐被捕，即跳到前座駕車逃離現場，乙○○雖被
    銬住一手，猶奮力傾身趴在方向盤及排檔桿上阻止劉某駕車離去，致吉普車失控
    撞上一台油罐車，陳女乘隙向油罐車上之人求救未果，仍被丙○○駕車脫困離去
    ，直駛上高速公路，約二分鐘後，被告又將車開下高速公路，停於瓜地馬拉市○○區○○路旁，丙○○將原已被銬住一手之乙○○，改為雙手一併銬住，另以膠
    帶矇住其眼睛，其間丙○○向乙○○稱：「是否知悉白曉燕案件‧‧，他們集團
    要的是五十萬美金，他個人只拿到五萬美金，‧‧‧，等語」，向並乙○○索取
    其父親之電話，乙○○因恐丙○○無法連絡到其家人致己遭受不測，遂應其所請
    提供包括父親甲○○、兄長陳辭謙及當地商會等數組電話予丙○○，並一再表示
    其為家中唯一之女兒，家人一定會付贖款及願意支助金錢幫丙○○離開瓜國，央
    求其釋放其返家等語，於此停留約一個小時，突聞警笛聲，丙○○誤以為是警察
    追緝，乃駕車在瓜地馬拉市區內到處逃竄，約二十分鐘後警笛聲消失，丙○○又
    駕車在瓜地馬拉市一區、二區（陳福仁之妻陳孟玉住家即稍後拘禁乙○○處之區
    段）及十三區（丙○○工作之酒店所在區段）反覆繞行約一至二個小時，後來停
    在十三區機場附近一家台灣人開設的蒙古烤肉店前，丙○○下車打電話，復上車
    往前開約一分鐘，又停在一超級市場的旁邊轉角，再度下車打電話；而在上述丙○○控制乙○○自由後之同時，該名不詳真實姓名薩爾瓦多國籍成年女子，亦於
    上午十時至十一時之間，陸續撥打二至三通電話至乙○○家中，均由乙○○之兄
    長陳辭修接聽電話，該名薩國籍女子於電話中向陳辭修表示，乙○○在其等手中
    ，要其等準備瓜幣二十萬元（約新台幣一百餘萬，按瓜國幣值換算美金之比率約
    六比一。），要求於當日下午一時以前，將錢送到指定的地點Ｌａｓ  Ｆｌｏｒ
    ｅｓ公墓，否則將把乙○○殺害！陳辭修旋將上情告知其父甲○○，甲○○聞訊
    即與其子二人趕赴銀行，以二萬元美金購得瓜幣十二萬零八百元，另以支票提領
    瓜幣八萬元，湊足瓜幣二十萬元，於兌領瓜幣之過程，該名薩爾瓦多籍之女子撥
    打二、三通催款之電話，由陳辭修接聽，該名女子並恫稱：「如果拖太久，就要
    把乙○○殺掉。」等語。陳氏父子遂請銀行主管儘速完成兌領手續，並於領錢後
    ，委由負責陳辭修經營之公司保全工作之保全公司負責人，於下午一時前將錢送
    到綁匪指定之Ｌａｓ  Ｆｌｏｒｅｓ公墓，陳辭修則騎乘機車尾隨其後觀看，並
    目賭該名保全公司負責人將錢交付予一名四十歲左右之瓜地馬拉國籍之不詳真實
    姓名男子，陳氏父子於付贖金後，對方又來電話，表示半小時後，可到十一區Ｐ
    ｅｒｉｆｅｒｉｃｏ  Ｒｏｏｓｅｖｅｉｔ商場去接乙○○；而丙○○於超級市
    場轉角處撥打電話時，在該處亦停留約一小時，後約於同日下午二時許，又將吉
    普車開到瓜地馬拉市○區○○街二之七十六號陳福仁之妻陳孟玉之住處附近馬路
    停留約數分鐘後，復以鑰匙打開大門，將吉普車駛入屋內，再把乙○○抱下車，
    帶到一個佣人房間裏面，右手以鐵鍊和手銬、左手以塑膠繩子和鎖頭、腳則以大
    麻繩將陳女綑成大字型平躺於床上。後於同日下午三時許，丙○○因事外出，臨
    行前並將收音機打開置於陳女耳朵旁，不讓陳女聽聞外界之音訊，旋駕駛吉普車
    暫行離去，約一、二十分鐘後，陳女見屋內沒有任何動靜，趁機解開繩索、鐵鍊
    等物，並將收音機關掉，惟因屋內每一道門都已上鎖，電話線亦被剪斷了。乙○○不得已從二樓洗衣間的門出去，然後站在魚缸上，翻過矮牆，爬上一樓屋簷浪
    板，再爬上外牆，沿著車庫的牆，踩著一個燈，再往下跳，於同日下午三時許至
    四時之某時點，逃離上址陳孟玉之家，跑到隔壁一家修車廠求救，由該修車廠之
    工人幫陳女擦藥，並以電話通知陳女家人；適陳氏父子於先前交付贖金後，依歹
    徒其後之通知，前往十一區Ｐｅｒｉｆｅｒｉｃｏ  Ｒｏｏｓｅｖｅｉｔ商場等
    候二小時，未見陳女獲釋，失望之餘，甫返抵家中，即接到上述工人電話通知陳
    女逃出之情，旋前往上址附近之修車廠接回乙○○，送至醫院診療，丙○○不知
    陳女已自行逃出，甲○○並透過我國駐瓜地馬拉共和國大使館人員，向瓜國警方
    報案，後於西元一九九七年八月二十七日上午六時二十分，經瓜地馬拉共和國檢
    察官、警方人員至陳福仁妻陳孟玉住處搜索，扣得丙○○作案用之手銬、鎖頭、
    鐵鍊、塑膠繩及麻繩等物，並由移民局之檔案中調出寄宿陳福仁住處之丙○○相
    片，供乙○○指認劉某確係綁架之人無訛，瓜國警方另請我國大使館協助提供丙○○及陳福仁之犯案資料，經我國駐瓜國大使館將上述傳真返國，外交部即於民
    國八十六年九月五日函請內政部警政署協助偵辦。丙○○於犯案約二周後，潛逃
    至薩爾瓦多共和國，其後因盤纏用盡，乃於民國八十八年七月間前往我國駐薩爾
    瓦多共和國請求協助返臺，經過駐薩國大使館之安排，於民國八十八年七月十日
    搭乘新加坡航空公司之班機返抵臺灣，內政部警政署刑事警察局即於民國八十九
    年一月十日通知其到案說明，查知上情。
二、案經內政部警政署刑事警察局移送臺灣桃園地方法院檢察署檢察官偵查起訴。
    理      由
一、訊據上訴人即被告丙○○對其於右揭時、地將被害人乙○○強行挾持上吉普車，
    剝奪其行動自由，並載至瓜地馬拉市○區○○街二之七十六號陳福仁之妻陳孟玉
    之住處，加以綑綁拘禁之事實直承不諱，核與被害人乙○○於警訊時所述：「‧
    ‧上班時，在離家一百公尺的地方，有一個男的開一輛白色雪佛蘭Ｂｌａｚｅｒ
    ４ｘ４的吉普車，他問我是不是陳小姐，我說是，他說我朋友有一箱東西要給我
    ，請我上車看一下，我有一點懷疑，我請他把東西搬下來，他下車，拿一把牛排
    刀，架在我脖子上，我問他要做什麼，他說他要綁架，要我跟他走，我把他的刀
    搶下來，丟掉，手指當時被刀子割傷，流了很多血。他把我抱起來，丟進後車座
    ，把我銬上手銬，還一直打我的頭，要讓我昏過去，我就跟他打，所以身上有很
    多瘀傷。他坐到駕駛座要開車，他進來時我跟他搶方向盤，結果就撞上油罐車，
    我就向油罐車的人求救，結果他們還是閃一邊讓他過去。後來他開上高速公路，
    約二分鐘後，就下第一個交流道，到達第三區，他停了一會兒，問我知不知道白
    曉燕的案子，我說我知道。我在車上問他，他到底要多少錢，為什麼要綁架我？
    他說是有人說他從哥斯大黎加跟蹤我的朋友，回來瓜地馬拉綁架我，他們集團要
    的是五十萬美金，他個人只拿到五萬美金。當時我跟他談條件，告訴他錢一定會
    給他，因為我是我們家唯一的女兒，而且我也相信我爸媽不惜任何代價，一定會
    給他這份贖金，不過因為我們是生意人，沒有那麼多的現金。‧‧‧，他說他是
    從大陸廈門來的，因為家裏很窮，所以他需要這五萬美金。他說如果我合作的話
    ，他不會傷害我，所以就把我的眼睛貼起來。後來我聽到有警笛聲，他開始高速
    逃逸，在市區到處亂竄，約二十分鐘後就沒有聽到警笛聲。他在市區開了一、兩
    個小時，後來到十三區一家台灣人開的蒙古烤肉店前打電話，我不知道他打給誰
    。那時約十二點，我在車上想是不是有體力可以逃走，因為我已經流血很多，身
    體很虛弱，所以我決定不要冒險。後來他又往前開沒一分鐘，在一超級市場的旁
    邊打電話，事後知道是主謀陳福仁所開的酒家外面，也停留了約一個小時。又把
    車子開到二區啤酒廠的後面一棟房子，他打開車門，把車子開進去，叫我下車。
    可是我沒有體力自己下車，所以他把我眼睛貼牢，把我抱下來，再把我帶到一個
    小房間裏面鎖起來。他叫我躺在床上，把我綁「大」字，右手用鐵鍊和手銬，左
    手用塑膠繩子和鎖頭綁著，腳是用大麻繩綁著。‧‧‧。他拿一台很大的收音機
    放在我耳朵旁邊，不要讓我聽到外面的聲音，他就開車出去。約一、二十分鐘後
    ，我把收音機關掉，房子裏面沒有動靜，我就偷偷解開，想要跑出去，看到有一
    個藍色的嬰兒車，餐桌上有肉鬆，認為應該是台灣人住的地方。看了一下，發現
    每一道門都鎖著，我就試著打電話，那隻電話是台製的羅蜜歐，電話線被剪斷了
    。我還告訴自己不要太緊張，檢查看看是不是插上就可以用了，但我只要一出力
    ，手就流血，我在電話旁發現一雙白色絲襪，我就用它來綁我的手。後來我從洗
    衣間的門出去，然後翻牆出去，然後站在魚缸上，爬上浪板，再爬上外牆，看到
    外面有一全身穿紅衣服的女生，我告訴她有人要殺我，請她協助我，不過她就馬
    上離開。我就沿著車庫的牆，踩著一個燈，再往下跳，跳下來之後，我把有血跡
    的絲襪，掛在燈的上面，讓有人來救我的時候，可以看到證物。後來我就到隔壁
    一家修車廠求救，我想借他們的電話，那老闆不借我電話，開車就走了，後來有
    一個工人幫我擦藥，他說他要幫我打電話，我就告訴他我爸的電話。我爸就馬上
    來接我，‧‧。」等語。（見偵查卷第九頁至第十五頁）及於偵查中所述：「‧
    ‧當天早上九時許我要出門就有一人從吉普車上下車，他（指丙○○）問我是否
    是陳小姐，我答是，他稱有一箱東西要給我，我覺得很奇怪，不願意看，他就拿
    一把牛排刀架在我脖子上，我很害怕就去抓刀子，手有割傷，他並且一直打我的
    頭，欲令我昏倒，我沒有昏倒，他當時有說是綁架我，他後來用他事先準備好的
    手銬將我雙手銬在一起，將我推到他車子後座，發動之後，就上高速公路。第一
  個交流道就出來，之後停在路邊，我問他要多少錢，他說五十萬美金，我說不可
    能有這麼多現金，然後他就要我父親的行動電話，我有給他電話號碼，後來有一
    台救護車開過來，丙○○以為是警車，很緊張開車亂繞，等擺脫之後停在一家蒙
    古烤肉店前，他下車打電話，說什麼我沒聽到，後來又續往前開十公尺後，有再
    停半小時，又再打電話，最後他將我帶至一間房子前，他拿鑰匙開門進去，把我
    拖到一個房間，我一看就知道佣人房，在當時房子無其他人，到了後丙○○將我
    綁成大字形，他就說要去買食物，我要求他要買藥物並將藥名寫給他，等他離去
    後，我設法掙脫爬牆跳到外面，後來是一修車廠場工人幫我打電話給我父親，我
    父親就來救我，將我送到醫院，‧‧。」等語（見偵查卷第七十頁至第七十一頁
    。），若合符節。並有瓜地馬拉共和國警方拍攝之蒐證錄影帶一卷、拘禁被害人
    處所之相片數禎可按。
二、被告雖矢口否認有擄人勒贖犯行，辯稱：其於酒店工作時認識譯名「艾爾里蒙」
    及「馬丁」年約三十餘歲之二位華人，該二人表示乙○○之兄長陳辭謙，積欠其
    等賭債瓜幣一百餘萬元許久未還，想要給他一點警告或處罰，故向其稱：如果能
    將陳辭修家人任何一人，不管男女，拖出來修理一頓將支付二千美元做為代價，
    於案發當日上午八時許「艾爾里蒙」及「馬丁」開二台車來酒店找我，「艾爾里
    蒙」開到瓜地馬拉市一區某一地點，告知伊待會兒抓到人後，要把眼睛矇起來，
    用手銬銬住，再用布袋套起來，把人帶到該地交予其二人，就會支付二千美元，
    將手銬交給伊，後又將車子開到乙○○家附近，並將刀子交給伊，而其於挾持乙○○上車後，依約將陳女載至「艾爾里蒙」指定之地點後，未見到「艾爾里蒙」
    及「馬丁」，又誤將救護車之警笛聲聽成警車之警笛，開始駕車逃逸，於瓜地馬
    拉市區內四處繞行，本來在十三區就想釋放陳女，惟慮及白天人車太多，又想到
    陳福仁之妻陳孟玉會帶小孩到婆婆經營之百貨店，晚上六、七點才會回家，就想
    把乙○○暫時安置在其家中，遂驅車前往陳孟玉之住處，並翻牆入內開啟車庫門
    將車駛入其內，將陳女捆綁在佣人房間，其後外出為乙○○購藥，俟反回陳孟玉
    之住處後，已不見陳女蹤影，因感到疲倦即於陳孟玉家中睡覺至晚上六、七點始
    離去，約過二個星期就與薩爾瓦多籍之女友，潛逃至薩爾瓦多迄至返臺為止，並
    不知有人向乙○○家人勒索贖款之事，亦未與陳福仁共謀云云。惟查：
    （一）、被害人乙○○被綁架後，於同日十時至十一時間，其兄長陳辭修在家接
            獲一名薩爾瓦多籍之女子之電話，要求支付瓜幣二十萬元，並指定於當
            日下午一時許，送至Ｌａｓ  Ｆｌｏｒｅｓ公墓贖人，陳辭修旋即告知
            其父甲○○，父子二人趕赴銀行兌領瓜幣二十萬元，囑由保全公司人員
            於指定之時間前，送至綁匪指定之公墓交付贖款予一名年約四十歲之瓜
            地馬拉男子，付贖款後，乙○○係自行逃出，乙○○逃出後仍接獲三通
            綁匪要求再支付十五萬美元贖金之電話之情，業據被害人甲○○於警訊
            時指稱：「‧‧一九九七年八月二十六日上午十時乙○○在我住家附近
            被綁架時，我的二位工人有看到三個人來綁架我女兒，其中一位是我開
            卡拉ＯＫ店朋友的兒子，因為我們每年都在那裏辦尾牙，所以他們認識
            。我開卡拉ＯＫ店的朋友是陳永祿，我不相信他兒子會做這種事，所以
            我對工人的說法半信半疑。我知道後不敢到當地警方報案，因為怕當地
            警方有人涉入，我就到我國大使館報案，那時我不知道是本地人來綁架
            ，還是台灣人。報案後大使館的秘書及一位參事到我家。不久我兒子陳
            辭謙有接到電話，要我們準備瓜幣二十萬元‧‧，是一位女子打的電話
            ，聽聲音中我兒子懷疑是陳福仁薩爾瓦多籍之女友。我和我兒子到銀行
            領錢時，我兒子又接到二、三通該名女子之電話，威脅如果拖太久，就
            要把我女兒殺掉，我兒子急得大哭，要他們不要傷害我的女兒，馬上會
            送錢過去，引起銀行行員的注意。我跟銀行主管說我很需要錢贖我女兒
            回來，請他儘快幫忙。領錢後由我兒子公司的保全公司負責人，於十三
            時前將錢送到綁匪指定的地點Ｌａｓ  Ｆｌｏｒｅｓ公墓，我兒子騎機
            車在後面尾隨，看到錢交給一位穿白色條紋衣服之男子。該男子高頭大
            馬，圓臉黑眼，留小鬍子，四十歲左右。付贖金後，歹徒又來電話，要
            我到十一區Ｐｅｒｉｆｅｒｉｃｏ  Ｒｏｏｓｅｖｗｅｉｔ商場去接女
            兒。我跟一位警衛、警衛負責人、我兒子在那裏等一個多小時，一直未
            見到我女兒，我就回家。在回家途中，接到我女兒的電話，說她已經逃
            出來了，要我去接她。我問清楚了地點，就開車過去接她，直接把她送
            到醫院治療。約四點多，我要送大使館沈秘書回去大使館，在醫院門口
            我第一次接到一男性歹徒的電話，他第一句話用國語問我：「你女兒出
            來了沒？」我答說還沒有。他要我再準備十五萬美金；我說我沒有那麼
            多的美金；他說沒有關係，可以折合瓜幣；我說怎麼送；他說我不要管
            ，他會叫一個台灣人開車過來，貨箱會打開，我就把錢丟進去就可以；
            他說如果不趕快送過去，會對我女兒不利，就把電話掛掉。他一共打了
            三次，內容都是要錢。當天我去向大使館報案後，和大使館人員在家商
            量對策‧‧」等語（見偵查卷第十八頁至第二十一頁）。核與其子陳辭
            修於偵查中所述遭勒贖之情節大致相符。並有經我國駐瓜地馬拉共合國
            大使館認證之瓜國銀行出具之提款及兌買瓜幣證明文件附卷可稽。又被
            告於原審審理時復自承於控制被害人之行動期間，於吉普車內曾向被害
            人詢問是否知悉「白曉燕」案及其集團要求五十萬美元，伊可分得五萬
            美金等語；及於偵查中自承向被害人索去其父甲○○之電話等情（見偵
查卷八十九年三月二十九日訊問筆錄）。故由被害人遭被告挾持上車後
            ，其家人旋接獲不詳姓名薩爾瓦多籍女子之勒贖電話，並據以交付瓜幣
            二十萬元之贖款，及被告於控制被害人行動期間，確曾向被害人提及「
            白曉燕綁架案」及其所屬之集團欲索取五十萬美元之贖款之情以觀，被
            告所辯：僅係受「艾爾里蒙」及「馬丁」之託，將被害人毆打一頓，並
            帶到其二人指定之處所交予「艾爾里蒙」及「馬丁」二人，即可獲得二
            千美元報酬，並不知陳女家人遭人勒索錢財，亦未參與其事云云，要難
            置信。
    （二）、證人即本案關係人陳福仁之妻陳孟玉因涉及綁架乙○○案件，於西元一
            九九七年十二月二十二日，在瓜地馬拉共和國法院審前調查庭時透過傳
            譯供稱：「她沒有參與綁架，案發當時她人在家中，她與丈夫已分居，
            她丈夫每月付她瓜幣三千元，作為生活費。她丈夫打電話跟她說，家裡
            要噴藥，要他到婆婆家裡拿錢。等到了十二點五十分學校校車到住處附
            近街角。她及小孩在家中用午餐。一點多時，她和小孩及女傭到婆婆的
            百貨店等她丈夫，等一下午丈夫都沒出現，就到婆婆家裡晚餐。一直等
            到晚上八點鐘丈夫仍未出現，她就用電話叫計程車準備回家，計程車抵
            達前接到她丈夫的電話，叫她到一區○○街一家百貨店去領取津貼。在
            那裡丈夫說家裡發生了事情，他會處理，並給她瓜幣二千元。那時大約
            是晚上八點半。返家後，她給女傭說要清理家裡。後來接到她丈夫的一
            通電話說，丙○○綁架了一名臺灣女子，而且把這名女子帶到了家裡。
            她很害怕，跟小孩子回到房間，沒打電話告訴任何人所發生之事。‧‧
            ‧。她另指出，那位劉先生到過家裡幾次。他丈夫給了丙○○複製的大
            門鑰匙，所以他可以隨意進出。因為她丈夫另有一女人，所以她與丈夫
            之關係不好，不知他所做所為。他最後一次看到丈夫是在十八街。不知
            他的去向。‧‧‧。當晚只知道綁架的事，到了隔天才知道誰被綁架了
            。‧‧‧當她到達家裡時，接到丈夫的電話說，發生了一件綁架案，要
            清掃家裡，丟棄垃圾，她就吩咐女傭去做丈夫交待的事情，她不知女傭
            清理的是什麼東西。」等語；於西元一九九八年五月十九日，因同案在
            瓜地馬拉共和國法院辯論時供稱：「‧‧我在早上六點半起床，準備二
            個小孩上學。我中午去接一個小孩放學，一點半又去接另一個小孩放學
            然後我帶小孩去婆婆家。那天早上我丈夫打電話跟我說，家裡很多蚊子
            和小蟲，要噴藥。一直到晚上，我才在十八街的店裡見到他。他給了我
            房租金。晚上當我回到家時，見到女傭房間燈亮者。我很害怕，但沒看
            到任何損失。我打電話給我婆婆，他叫我隔天再報警。我和丈夫在一九
            九四年十二月分居。他仍有家裡的鑰匙。這女傭與我門做了七、八個月
            。我下午都在等我丈夫，他一直沒出現。後來他通知我到十八街一家店
            裡見他。我帶孩子去，他給我錢，我們沒講多少話。我們（和女傭及小
            孩）晚上回到家已經是八、九點。小孩很累，就去睡了。大約晚上十一
            ，有人打開家裡大門，我看到劉先生進來，到女傭房間帶走一箱東西丟
            在家附近。我不知箱內是什麼東西。我看見在車內等他的，就是我的丈
            夫‧‧。」等語。有經瓜地馬拉共和國瓜地馬拉省第二執行法庭秘書簽
            證證明與該國有關陳孟玉因綁架案被判決文件原本內容相同之影本一七
            二頁暨經我國駐瓜國大使館證明與上述西班牙文判決資料影本文義相符
            之中譯文節本附卷可稽。衡諸證人陳孟玉與陳福仁係夫妻關係，育有子
            女三人，雖處於分居狀態，二人間尚保持往來關係，陳福仁並按月支付
            生活費用予陳孟玉，以供其母子生活之用，陳孟玉應無設詞誣陷陳福仁
            之必要，是其上述於瓜國法院審理時所為之供詞，應有其可採信之處。
            而由陳孟玉之上述證詞可知數端：、案發當日晚上陳福仁即已在電話
            中告知陳孟玉，被告將一名臺灣女子綁至其住所拘禁之事；、陳福仁
            與陳孟玉早於西元一九九四年十二月分居，由陳孟玉帶著孩子住在拘禁
            被害人之住處，按月向陳福仁支領生活費用，但陳福仁有鑰匙可進出，
            亦曾複製一支鑰匙與被告；、陳福仁於案發當日上午，曾以家中蚊蟲
            過多，要噴藥為理由，打電話支使陳孟玉帶孩子離開住所前往婆婆（即
            陳福仁母親）家等候；、案發當日晚上十一點，陳福仁曾駕車載劉明
            侯返回陳孟玉之住處，並進入女傭房內取走一箱物品。另參以被害人陳
            幸雄及乙○○於警訊時一致指稱：「案發次日上午與瓜國法官、檢察官
            及警方人員至陳孟玉住處搜索時，陳孟玉開口第一句話就說『陳叔叔（
            指甲○○）！福仁打電話要你原諒他』‧‧」等語。足徵，陳福仁亦係
            本件擄人勒贖案件之主事者之一，殆無疑義。
    （三）、被告雖否認陳孟玉之說詞，辯稱：陳福仁與本案無涉，如其與陳福仁共
            謀，當日即無須爬牆進入陳宅云云，於警訊時並辯稱：「後來我看到，
            陳孟玉帶二個孩子和女傭出門，因為我了解他們家之出入狀況，他們出
            門應該是去她婆婆的百貨店，要傍晚六、七點才會回來，所以才會想把
            她先放在陳福仁的家中，等到找到了艾爾里蒙的時候，把人交給他，或
            等天黑時把人放掉」云云。惟查：被告當日係以鑰匙開啟瓜地馬拉市○
            區○○街二之七十六號陳福仁之妻陳孟玉住處之大門，再將吉普車駛入
            其內之情，迭據被害人乙○○於警偵訊、原審及本院調查時堅指如一。
            又被害人當日逃離陳孟玉住所時，因房門均遭反鎖，不得已始由二樓浴
            室跨越矮牆，踏過一樓屋簷之浪板，攀爬上高牆，再踏著壁燈跳下脫困
            之情，亦據被害人乙○○陳述甚詳，而原審於勘驗瓜地馬拉共和國警方
            在陳孟玉住所拍攝之錄影帶時，明顯可見被害人於攀爬二樓矮牆過程，
            在牆上遺留下之血跡。從而。果如被告所辯，係爬牆入內由內部開啟大
            門，並無鑰匙云云。則被害人於逃亡之際，可輕易循相同之途徑，由內
            部開啟房門脫困，甯有以一介柔弱女子，在手部受有刀傷失血甚多之情
            況，甘冒生命危險，由二樓之高處爬牆而出之理。足見，被告確實擁有
            陳孟玉住處之鑰匙，否則豈能將被害人反鎖於屋內。被害人所述被告係
            持鑰匙開啟陳孟玉住處大門，駕車入內乙節，信而有徵。被告一再否認
            其持有陳孟玉住處之鑰匙，諉稱：先前已將鑰匙交還陳福仁，實啟疑竇
            。不惟如此，被告於原審審理時經詢以：「陳孟玉每天都會出門到她婆
            婆的店？」。答稱：「不一定，一星期去二、三天，但沒有固定日期，
            還要配合孩子的作息，因為孩子下午不用讀書，有時會出去玩，所以不
            是固定的。」（原審八十九年十一月二十一日訊問筆錄）。且於原審八
          十九年十月十六日調查期日訊問時復陳述：吉普車初至陳孟玉住處時，
            是停在車庫大門斜對面馬路上，背對她家車庫大門出入口，根本看不到
            人員進出之情形等語。從而，陳孟玉前往其婆婆店裡之時間既非固定之
            時日，而被告當日在陳孟玉住處斜對面之馬路上停待之位置，又無法看
            見陳家人出入情形。在該屋內是否有人尚屬不明之際。被告於案發當日
            何以如此篤定陳家孟玉住處內，必然空無一人，逕自持鑰匙開啟車庫大
            門，長驅直入？此理乃因其知悉陳福仁已將陳孟玉及其子女、女傭支使
            離去上述住處至明。準此，被告一再否認持有陳孟玉住處之鑰匙，諉稱
            ：先前已交還陳福仁云云。其意在掩飾與陳福仁共同參與本件綁架取贖
            之事實，彰彰明甚，不容矯飾。其上述爬牆入內之辯解，自不足採信。
    （四）、據被害人乙○○遭被告控制行動自由時，被告向陳女宣稱其係「大陸人
            」。被害人甲○○於乙○○逃出後，接獲勒贖電話，電話中操國語取贖
            者，亦自稱為「大陸人」，而本案現存證據所示之關係人，其中之陳福
            仁與被害人乙○○二家人原屬世交舊識，應不致輕率自行撥打電話，以
            曝犯行；先前以電話要求贖款者，為一名薩爾瓦多籍口音女子；在公墓
            取贖款者，又係一名四十餘歲之瓜國籍男子。是雖被害人甲○○於原審
            調查時，經原審透過行動電話手機，令其與被告對話，不能由口音辨認
            被告是否為陳韻刪逃出後，復行以電話勒索財物之人。然依上述全案關
            係人之屬性，及該名勒贖者所表明之籍貫，適與被告向被害人乙○○表
            明者相同，足認於被害人乙○○逃出後，仍一再撥打電話勒贖之人，應
            係被告無訛。
    （五）、被告雖又辯稱：如其與勒贖財物之人為同夥，豈可能於返回陳孟玉住所
            ，發現被害人乙○○已逃走，至愚亦不可能於同日下午四時許，再打電
            話向被害人甲○○勒贖錢財云云。惟查：並無證據顯示被告於當日下午
            三點多離開陳孟玉之住處後，於下午四點時曾返回上址，並知悉被害人
            乙○○已脫逃之情。又被告於離去前係以手銬、麻繩、鐵鍊及鎖頭等物
            將被害人乙○○以「大」字型綁於床上，並將門戶反鎖，已如前述。從
            而，被告認被害人為一介柔弱女子，在此種情形應無能力自行脫困，故
            而放心在外與其他同夥之人續行勒贖錢財，並未於短時間內返回上述拘
            禁處所，極其可能。是其此部分之辯解，亦不足為其未參與勒贖財物之
            有利認定。末查被告上訴另辯稱本件另一稱馬丁者，應為「馬爾克」，
            被害人之兄陳辭修名為馬爾  很有可能就是陳辭修為主課所導演云云，
            唯查此為被害人於本院調查中所否認，且陳辭修既為被害人之兄長，豈
            有勾串外人綁架自己妹妹之理，被告所辯，自不足採信。
    綜上各述：被告與陳福仁、不詳真實姓名薩爾瓦多籍成年女子、不詳姓名瓜地馬
    拉國籍男子共同於事實欄所述之時、地綁架被害人乙○○，向其父親勒索取得瓜
    幣二十萬元之事實，可以認定。
三、被告又以其係自行前往我國駐薩爾瓦多大使館請求協助返國投案，應符合自首之
    規定云云。然查：本案發生後之次日，瓜國警方即由移民局之檔案中調出寄宿陳
    福仁住處之丙○○相片，供乙○○指認劉某確係綁架之人，業據被害人乙○○於
    原審審理時陳述甚詳。又瓜國警方於當時即請我國大使館協助提供丙○○及陳福
    仁之犯案資料，經我國駐瓜國大使館將上情傳真返國，外交部即於民國八十六年
    九月五日函請內政部警政署及法務部調查局協助偵辦，亦有我國駐瓜地馬拉共和
    國大使館傳真電報影本、外交部八十六年九月五日外（八六）中南美一字第八六
    ０三０二二四八六號函可稽。而內政部警政署旋將此案發交予所屬刑事警察局國
    際刑警科偵辦此案，亦據證人即刑事警察局國際刑警科警正李長錦於原審審理時
    證述在卷。故被告於八十八年七月六日前往薩爾瓦多大使館縱認有表明請求協助
    回國歸案，然其所涉之擄人勒贖案件，既於八十六年九月間，即為有偵查犯罪權
    限之刑事警察局知悉，尚難認係對於未發覺之犯罪自首，自不得據此邀減輕其刑
    之寬典，附此敘明。
四、查：被告行為後，懲治盜匪條例已於九十一年一月三十日公布廢止，該條例廢止
    後，仍應回歸適用刑法之相關規定，而懲治盜匪條例之廢止及刑法第三百四十七
    條之修正係同時公佈，因之修正前之刑法第三百四十七條並非中間法，即不生比
    較適用中間法之問題。就被告所犯之罪而言該係例雖曰廢止，因廢止前後均有刑
    罰規定，自屬刑法第二條第一項之行為後法律有變更，而非犯罪後之法律已廢止
    其刑罰。依刑法第二條第一項之規定，自應就被告行為時有效之懲治盜匪條例第
    二條第一項第九款與裁判時修正後之刑法第三百四十七條比較適用，核被告所為
    係犯刑法第三百四十七條第一項之意圖勒贖而據人罪，被告與陳福仁及該名薩爾
    瓦多籍之不詳姓名成年女子、瓜地馬拉國籍之不詳姓名成年男子間，就上述犯行
    有犯意聯絡及行為分擔，皆為共同正犯。
五、原審以被告罪證明確依法論科，原非無見，但查被告行為後懲治盜匪條例已於九
    十一年一月三十日公布廢止，原審未及審酌比較適用，仍依用該條例論罪，自有
    未洽，被告上訴否認據人勒贖，固無理由，惟原判決既有可議。即屬無可維持，
    應由本院撤銷改判。爰審酌被告之素行、智識程度、犯罪之動機、目的、所受之
    刺激、手段、危害程度及犯罪後之態度等一切情狀，量處有期徒刑捌年，且依犯
    罪性質，認有褫奪公權之必要，爰併宣告褫奪公權捌年。
六、牛排刀、手銬、鐵鍊、大麻繩、塑膠繩、鎖頭及膠帶等物，雖係被告所有供犯罪
    所用之物，惟既已扣在瓜地馬拉共和國法院，且非屬違禁品，而各國司法權獨立
    ，而瓜國亦顯無可能將上開物品送交我國，為免事實上執行沒收困難，爰不為沒
    收之諭知，又勒贖所得財物瓜幣二十萬元，亦未扣案，且性質上又係極易消費流
    通之貨幣現鈔，被告犯案迄今已歷時近五年，其餘三人仍逃亡在外，又乏證據足
    以證明上述贓款現尚存在，故不併予宣告沒收，附此明。
據上論斷：應依刑事訴訟法第三百六十九條第一項前段、第三百六十四條、第二百九
十九條第一項前段、刑法第二條第一項前段、第二十八條、第三百四十七條第一項、
第三十七條第二項，判決如主文。
本案經檢察官劉斐玲到庭執行職務。
中    華    民    國    九十一    年       五       月        七        日
                              臺灣高等法院刑事第十五庭
                                  審判長法  官  房  阿  生
                                        法  官  雷  元  結
                                        法  官  蔡  光  治
右正本證明與原本無異。
如不服本判決應於收受送達後十日內向本院提出上訴書狀，其未敘述上訴之理由者並
得於提起上訴後十日內向本院補提理由書（均須按他造當事人之人數附繕本）。
                                        書記官  王  才  生
中    華    民    國    九十一    年       五       月        九        日
附錄：本案論罪科刑法條全文
修正後刑法第三百四十七條第一項：
意圖勒贖擄人者，處死刑、無期徒刑或七年以上有期徒刑。
